臺灣新北地方法院民事裁定
110年度消債職聲免字第203號
聲  請  人  黃永順  

代  理  人  朱健興律師
相  對  人  安泰商業銀行股份有限公司


法定代理人  丁予康  
代  理  人  羅漢璇  
相  對  人  華南商業銀行股份有限公司

法定代理人  張振芳  


相  對  人  滙豐（台灣）商業銀行股份有限公司

法定代理人  麥康裕  


相  對  人  聯邦商業銀行股份有限公司

法定代理人  林鴻聯  
代  理  人  吳昶毅  
相  對  人  凱基商業銀行股份有限公司


法定代理人  魏寶生  


相  對  人  台新國際商業銀行股份有限公司


法定代理人  尚瑞強  
相  對  人  和潤企業股份有限公司

法定代理人  劉源森  
上列當事人因消費者債務清理事件聲請免責，本院裁定如下：
    主  文
聲請人黃永順應予免責。
    理  由
一、按法院為終止或終結清算程序之裁定確定後，除別有規定外
    ，應以裁定免除債務人之債務；又法院裁定開始清算程序後
    ，債務人有薪資、執行業務所得或其他固定收入，扣除自己
    及依法應受其扶養者所必要生活費用之數額後仍有餘額，而
    普通債權人之分配總額低於債務人聲請清算前2年間，可處
    分所得扣除自己及依法應受其扶養者所必要生活費用之數額
    者，法院應為不免責之裁定，但債務人證明經普通債權人全
    體同意者，不在此限；另債務人有下列各款情形之一者，法
    院應為不免責之裁定，但債務人證明經普通債權人全體同意
    者，不在此限：㈠於7年內曾依破產法或消費者債務清理條例
    （下稱消債條例）規定受免責；㈡故意隱匿、毀損應屬清算
    財團之財產，或為其他不利於債權人之處分，致債權人受有
    損害；㈢捏造債務或承認不真實之債務；㈣聲請清算前2年內
    ，因消費奢侈商品或服務、賭博或其他投機行為，所負債務
    之總額逾聲請清算時無擔保及無優先權債務之半數，而生開
    始清算之原因；㈤於清算聲請前1年內，已有清算之原因，而
    隱瞞其事實，使他人與之為交易致生損害；㈥明知已有清算
    原因之事實，非基於本人之義務，而以特別利於債權人中之
    一人或數人為目的，提供擔保或消滅債務；㈦隱匿、毀棄、
    偽造或變造帳簿或其他會計文件之全部或一部，致其財產之
    狀況不真確；㈧故意於財產及收入狀況說明書為不實之記載
    ，或有其他故意違反消債條例所定義務之行為，致債權人受
    有損害，或重大延滯程序，消債條例第132、133、134條分
    別定有明文。又消債條例之立法目的，在於使陷於經濟上困
    境之消費者，得分別情形依該條例所定重建型債務清理程序
    （更生）或清算型債務清理程序（清算）清理債務，藉以妥
    適調整其與債權人及其他利害關係人之權利義務關係，保障
    債權人之公平受償，並謀求消費者經濟生活之更生機會，從
    而健全社會經濟發展；消費者依清算程序清理債務，於程序
    終止或終結後，為使其在經濟上得以復甦，以保障其生存權
    ，除另有上述消債條例第133、134條所規定不予免責之情形
    外，就債務人未清償之債務採免責主義（消債條例第1、132
    條立法目的參照）。
二、本件聲請人前於民國109年8月13日（依消債條例第153條之1
    第2項規定以調解之聲請視為清算之聲請）向本院具狀聲請
    清算，經本院以109年度消債清字第225號裁定自110年6月22
    日上午10時起開始清算程序，嗣經本院司法事務官以110年
    度司執消債清字第120號進行清算程序，並於110年10月1日
    裁定終結清算程序且確定在案等情，業據本院依職權調取上
    開債務清理事件相關卷宗核閱屬實。茲依消費者債務清理條
    例第132條規定，本院今以110年度消債職聲免字第203號聲
    請免責事件進行聲請人應否免責之審理。
三、本院為審酌聲請人是否有消債條例第133、134條所定應不予
    免責之情事，已分別發函通知聲請人及全體債權人就本院應
    否裁定聲請人免責表示意見，並於110年12月23日到庭陳述
    意見。茲將聲請人及債權人之意見分述如下：
  ㈠聲請人略陳：聲請人曾罹患重大疾病，現年約66歲，自本院
    裁定開始清算程序後，並無領取任何社會褔利補助，仍係以
    駕駛計程車載客為業，每月營業額平約新臺幣(下同)42,000
    元（110年4月至7月因新冠肺炎疫情達第三級警戒緣故，縮
    減為平均約20,000元），惟須扣除每月營業成本包含汽車保
    養維修費3,069元、車位租賃費用2,200元、加油費用13,147
    元；每月必要支出依新北市政府所公告之110年度新北市最
    低生活費之1.2倍計算即18,720元，另每月尚須繳納汽車貸
    款10,000元，故聲請人於本院裁定開始清算程序後，收入扣
    除必要支出後，顯無餘額，尚須透過配偶及親戚協助分擔生
    活費用，並無消債條例所定不免責事由等語。
  ㈡滙豐（台灣）商業銀行股份有限公司略陳：不同意免責。檢
    視聲請人債務明細，顯屬有投機行為致財產顯然減少或負擔
    過重之債務，請本院依消債條例第134條第4款規定為聲請人
    不予免責之裁定；另請本院查調聲請人聲請清算前2年是否
    有固定收入，如有，是否符合消債條例第133條規定應裁定
    不予免責等語。
　㈢華南商業銀行股份有限公司略陳：不同意免責。依本院109年
    度消債清字第225號裁定，聲請人每月平均收入29,800元，
    扣除每月必要支出18,720元，剩餘可支配所得11,080元，是
    聲請人聲請清算前2年可處分所得扣除自己及依法受扶養之
    人之支出之餘額合計265,920元，而全體債權人於清算程序
    期間皆未受償，請依消債條例第133條規定予以不免責裁定
    等語。
　㈣聯邦商業銀行股份有限公司略陳：不同意免責。因債權人之
    債權仍未獲清償，故不同意聲請人免責，請本院依職權調查
    聲請人是否有消債條例第134條第2款、第7款、第8款等不免
    責之事由等語。
　㈤台新國際商業銀行股份有限公司略陳：不同意免責。請本院
    調查聲請人是否有消債條例第133條及第134條各款之不免責
    事由，諸如查詢聲請人聲請清算前2年之出入境資料以確認
    其是否有奢侈浪費或隱匿財產之行為，以昭司法公信等語。
　㈥凱基商業銀行股份有限公司略陳：倘現今聲請人每月收入扣
    除支出後尚有剩餘，本院應裁定聲請人為不免責等語。
　㈦安泰商業銀行股份有限公司略陳：聲請人除本行無擔保信用
    貸款未足額清償外，於其他金融同業尚有多筆信用卡及信用
    貸款之欠款，均顯示出聲請人未能衡量自身清償能力，又恣
    意過度消費，以致財務缺口急速擴張，終致入不敷出，積欠
    龐大債務。聲請人繼續清償，各普通債權人受償額均未達其
    債權額之20％以上，聲請人此舉已符合不免責規定，本院應
    依職權裁定不免責，以符法制等語。
四、經查：
  ㈠聲請人無消債條例第133條所定應不予免責之情事：
  ⒈聲請人是否有消債條例第133條所定應不予免責之情形，即應
    審認其是否合於「於清算程序開始後債務人有薪資、執行業
    務所得或其他固定收入，扣除自己及依法應受其扶養者所必
    要生活費用之數額後仍有餘額」及「普通債權人之分配總額
    低於債務人聲請清算前二年間，可處分所得扣除自己及依法
    應受其扶養者所必要生活費用之數額」此兩要件，此觀消債
    條例第133條規定自明。
  ⒉聲請人自陳其自本院裁定開始清算程序後，係以駕駛計程車
    載客為業，每月營業額平約42,000元（110年4月至7月因新
    冠肺炎疫情達第三級警戒緣故，縮減為平均約20,000元），
    惟須扣除每月營業成本包含汽車貸款10,000元、汽車保養維
    修費3,069元、車位租賃費用2,200元、加油費用13,147元，
    並無領取任何社會福利補助等語，業據其提出國都汽車服務
    明細表、汽車貸款繳款證明、停車位租用契約書、台灣中油
    電子發票證明聯為憑（見本院卷第79至92頁），並有其107
    至110年度勞保局電子閘門網路資料查詢表、新北市政府社
    會局110年11月24日新北社助字第1102249077號函、勞動部
    勞工保險局110年11月30日保國四字第11010027370號函在卷
    可稽（見本院卷第31至32、53、58頁），堪信為實。是以，
    聲請人於清算程序開始後迄今，平均每月收入約為13,584元
    【計算式：42,000－10,000－3,069－2,200－13,147＝13,584】
    。
  ⒊聲請人主張其每月生活費用依新北市政府所公告之110年度新
    北市最低生活費之1.2倍計算即18,720元為定，經核符合消
    債條例第64條之2第1項規定；且依消債條例第43條第7項規
    定，聲請人若表明以行政院衛生福利部公布之最低生活費1.
    2倍計算必要支出，毋庸記載原因、種類及提出證明文件，
    故聲請人上開主張應為可採。　　　
  ⒋準此，聲請人於清算程序開始後迄今，薪資、執行業務所得
    或其他固定收入，扣除自己所必要生活費用後，已無餘額，
    與消債條例第133條所定「於清算程序開始後，債務人有薪
    資、執行  業務所得或其他固定收入，扣除自己及依法應受
    其扶養者所必要生活費用之數額後仍有餘額」之要件即有未
    合，是該條所定「普通債權人之分配總額是否低於債務人聲
    請清算前2年間，可處分所得扣除自己及依法應受其扶養者
    所必要生活費用之數額」之要件，自無庸再予審酌。從而，
    聲請人無消債條例第133條所定應不予免責之情形，應堪認
    定。
  ㈡聲請人無消債條例第134條各款應不予免責之情事：
　　依消債條例關於清算程序係以免責主義為原則，不免責為例
    外，倘債權人主張債務人有消債條例第134條各款所定不免
    責之情事，即應由債權人就債務人有合於上開各款要件之事
    實，提出相當之事證證明之。本件相對人既未具體提出相當
    事證證明，本院依現有之證卷資料復查無聲請人有何符合消
    債條例第134條各款所規定之事由，自難認聲請人有何消債
    條例第134條所定應不免責之情事。
五、據上論結，聲請人既經法院為終結清算程序之裁定確定，復
    無消債條例第133、134條所定之不應免責情形存在，揆諸首
    揭說明，應以裁定免除聲請人之債務，是本件聲請人應予免
    責，爰裁定如主文。
中　　華　　民　　國　　111 　年　　8 　　月　　31　　日
                  民事第二庭    法　官　楊雅萍
以上正本係照原本作成。
如不服本裁定，應於收受送達後10日內向本院提出抗告狀，並應
繳納抗告費新臺幣1,000元。
中　　華　　民　　國　　111 　年　　9 　　月　　1 　　日
                                書記官　蘇  泠